【裁判字號】    97,交易,607
【裁判日期】    980630
【裁判案由】    過失傷害
【裁判全文】
臺灣板橋地方法院刑事判決             97年度交易字第607號
公  訴  人  臺灣板橋地方法院檢察署檢察官
被      告  丙○○
指定辯護人  本院公設辯護人丁○○
上列被告因過失傷害案件，經檢察官提起公訴（97年度偵字第25
615 號），本院判決如下：
    主  文
丙○○無罪。
    理  由
一、公訴意旨略以：被告丙○○係「東鑫汽車美容車行」之洗車
    工人，為從事洗車業務之人，於民國97年5 月15日8 時30分
    許，在臺北縣樹林市○○路587 號收拾水管時，因水管管線
    打結、過長，乃將水管拉至大安路上甩動時，本應注意往來
    車輛，且依當時情形並無不能注意之情事，竟疏於注意及此
    ，適有告訴人甲○○駕駛車號BCM-492 號重型機車搭載其子
    即告訴人彭○○（94年2 月20日生、姓名詳卷）行經該處遭
    水管打中而摔倒在地，造成甲○○受有右髖部挫傷、左大腿
    、左膝、左足踝擦傷及妊娠34週合併早期子宮收縮之傷害，
    彭○○則受有左肩、左腳踝、左手肘挫傷及左眼角擦傷之傷
    害，因認被告涉犯刑法第284 條第2 項之業務過失傷害罪嫌
    等語。
二、按犯罪事實應依證據認定之，無證據不得認定犯罪事實；不
    能證明被告犯罪者，應諭知無罪之判決，刑事訴訟法第154
    條第2 項、第301 條第1 項分別定有明文。且認定不利於被
    告之事實，須依積極證據，苟積極證據不足為不利於被告事
    實之認定時，即應為有利於被告之認定，更不必有何有利之
    證據；認定犯罪事實所憑之證據，雖不以直接證據為限，間
    接證據亦包括在內，然而無論直接或間接證據，其為訴訟上
    之證明，須於通常一般之人均不致有所懷疑，而得確信其為
    真實之程度者，始得據為有罪之認定，倘其證明尚未達到此
    一程度，而有合理之懷疑存在時，事實審法院復已就其心證
    上理由予以闡述，敘明其如何無從為有罪之確信，因而為無
    罪之判決，尚不得任意指為違法，最高法院著有30年度上字
    第816 號、76年度台上字第4986號判例可參。又刑法上之過
    失犯，以行為人對於結果之發生，應注意並「能注意」而不
    注意為其成立要件，倘行為人依其個人主觀能力，不能認知
    客觀上法注意義務之存在，且據此而為符合該注意義務之行
    止，其非難性基礎即不在存在，尚難以過失犯相繩。
三、經查：
  (一)本件被告丙○○受人僱用，在臺北縣樹林市○○路587 號從
    事洗車工作，於97年5 月15日8 時30分許，在上址工作場所
    整理水管時，將水管拉至馬路上，適告訴人甲○○駕駛車號
    BCM-492 號重型機車搭載其子即告訴人彭○○行經該處，因
    絆到水管而人車倒地，致告訴人二人均受有傷害等情，為被
    告承認不諱，核與告訴人甲○○之指訴情節相符，並有道路
    路交通事故現場圖、道路交通事故調查報告表、現場及車損
    照片、亞東紀念醫院及長庚紀念醫院診斷證明書等附卷可稽
    ，此部分事實固屬明確。
  (二)惟被告是智障人士，此有中華民國身心障礙手冊影本可憑，
    衡情其認知客觀上法注意義務存在、且據此而為符合該注意
    義務行止之能力，難期與一般人相同。是依被告之個人能力
    ，其對於本件究竟有無注意能力，洵不能無疑。經本院檢附
    全案卷證，函請財團法人亞東紀念醫院就被告之精神狀況為
    鑑定，由該醫院於98年2 月24日對被告施行智力測驗後，其
    鑑定結果為：「林員（指被告）之綜合智商49分，語文智商
    49分，操作智商58分，為一『中度智能障礙』之個案，中度
    智能障礙從事之工作均為庇護性工作，無獨立作業之能力，
    97年5 月15日8 時30分許本案發生時，林員無能力判斷其動
    作是否會對往來車輛或行人產生危險」等語，有該醫院98年
    2 月27日精神鑑定報告書1 份在卷可證（見本院卷第355 頁
    ）。再經本院函請上開鑑定機關為具體說明，其函覆略以：
    「二丙○○君為一『中度智能障礙』個案，已於精神鑑定報
    告書中說明。三『中度智能障礙』者，終其一生，只能從事
    庇護性工作，即在正常智力之成年人監督、照護下從事簡單
    工作，而無獨立作業之能力，也無預料危險動作之能力。四
    丙○○君無能力判斷其動作是否會對往來車輛或行人產生危
    險」等語，亦有該醫院98年4 月7 日亞醫字第0982930047號
    函1 份存卷足憑（見本院卷第368 頁）。
  (三)再參酌證人即被告之雇主乙○○到庭證述略謂：（問：案發
    當時除了被告，你的洗車店還有幾個人負責洗車？）除了被
    告，另外還有兩個員工。（問：案發當時有無在場？）沒有
    ，案發當時我人在家裡，因為被告是住在洗車場，我們洗車
    場是早上8 點半營業，時間差不多被告他們就會開始把洗車
    的工具整理拿出來，有時我還沒有到洗車場，有客人來，工
    人會先幫客戶洗車，不過一般客人不會一大早過來洗車。（
    問：案發當時除了被告還有無其他工人在洗車場？）應該沒
    有……（問：為何被告住在洗車場？）因為被告在北部沒有
    地方住。（問：是否知道被告是領有殘障手冊智障人士？）
    我知道，我當初就是看被告可憐才會僱用他。（問：是否知
    道被告的認知能力會比一般人不足？）被告洗車比較隨便，
    要有人在旁邊看著等語（見本院卷第385 頁反面至386 頁）
    ，益徵被告當時受乙○○之僱用，在上址洗車店洗車，確無
    獨立作業之能力（即：要有人在旁邊看著），上述鑑定意見
    所示：被告無能力判斷其動作是否會對往來車輛或行人產生
    危險等語，洵屬有據。本件係因乙○○見被告可憐，加以收
    留僱用，並讓被告住在上址洗車店內，而於本件案發之時，
    乙○○及其他員工適均未抵達該洗車店上班，被告一人依日
    常工作慣例動手整理水管，因而肇禍，已如前述，亦難認定
    被告有何自陷刑法第19條第3 項「原因自由行為」情形。據
    此，依本案具體情節及上述鑑定意見所示之被告個人實際能
    力，本院認尚難遽予苛責被告應負刑法業務過失之罪。此外
    ，公訴人復未能舉證證明被告對於本件傷害之結果，確實有
    應注意並「能注意」而不注意之情事，仍有合理之懷疑，依
    「罪證有疑，利於被告」原則，不能僅憑推測或擬制之方法
    ，逕為不利於被告之認定。至於乙○○僱用被告是否有監督
    不周而應負業務過失之罪責，因乙○○未經檢察官提起公訴
    ，不在本件審理範圍。
四、綜上所述，本件經本院調查結果，尚不足以證明被告有應注
    意並「能注意」而不注意之過失情節，而與刑法過失犯之要
    件有所未合。此外，復查無其他證據足資證明被告犯有業務
    過失傷害之罪，應認本件不能證明被告犯罪，爰依法為被告
    無罪之諭知，以昭審慎。
五、告訴人甲○○於本院審理時具狀表示其因本件車禍，亦導致
    腹中胎兒於出生後死亡之結果，請本院一併審究被告另涉過
    失致死罪責云云。姑不論其經本院送鑑定結果略以：「研判
    彭安（即告訴人甲○○所指之新生兒）之死因較支持為患有
    先天性腎病症、電質不平衡敗血性休克、多器官衰竭，最後
    死亡方式研判為自然死，由現有資料研判死者之死亡與車禍
    似應無因果關係」等語，此有法務部法醫研究所98年5 月14
    日法醫所（98）醫文字第0981100916號法醫文書審查鑑定書
    1 份可參（見本院卷第371 至373 頁）；本件檢察官亦僅係
    就業務過失傷害部分提起公訴，且經本院判決該部分無罪，
    本院自無庸就其他部分為審究，附此敘明。
據上論斷，應依刑事訴訟法第301 條第1 項，判決如主文。
本件經檢察官謝岳龍到庭執行職務。
中    華    民    國    98    年    6     月    30    日
                  交通法庭  法  官  朱嘉川
以上正本證明與原本無異。
如不服本判決應於收受送達後10日內向本院提出上訴書狀，並應
敘述具體理由；其未敘述上訴理由者，應於上訴期間屆滿後20日
內向本院補提理由書（均須按他造當事人之人數附繕本）「切勿
逕送上級法院」。
                            書記官  陳聖儒
中    華    民    國    98    年    7     月    6     日


司法院資訊處製作；財團法人民間司法改革基金會備份。
